臺灣苗栗地方法院民事判決　　　　　　　95年度簡上字第54號
上　訴　人　乙○○
訴訟代理人　何邦超律師
被　上訴人　丙○○
訴訟代理人　丁○○○
　　　　　　李震華律師
上列當事人間請求清償借款事件，上訴人對於中華民國95年9 月
26日本院苗栗簡易庭95年度苗簡字第353 號第一審判決提起上訴
，本院於96年2 月5 日言詞辯論終結，判決如下：
    主  文
上訴駁回。
第二審訴訟費用新臺幣肆仟捌佰元由上訴人負擔。
    事實及理由
一、上訴人於原審起訴主張：
  (一)被上訴人於民國90年7 月間向上訴人借款新臺幣（下同）30
    0,000 元，約定借款利息按月息2 分（即2%）計算，被上訴
    人並簽發發票日90年9 月13日，由其妻陳貞仔背書，票面金
    額300,000 元之支票1 紙予上訴人收執。上訴人原擬屆期提
    示前開支票以收回借款，惟被上訴人要求暫勿提示，並表示
    願意繼續支付前述約定之利息，經上訴人同意後，被上訴人
    即自90年9 月起至95年2 月止共支付上訴人173,000 元之利
    息。詎其後即未支付利息，亦未返還借款，爰訴請被上訴人
    返還上開借款300,000 元，及自起訴狀繕本送達翌日起至清
    償日之前1 日止，按週年利率5%計算之法定遲延利息。
  (二)上訴人就被上訴人召集之30,000元及20,000元互助會均只參
    加1 會，其中30,000元互助會伊已死會，尚欠被上訴人5 期
    會款共150,000 元未付；20,000元互助會伊仍為活會，被上
    訴人尚欠伊11期會款共220,000 元。上開2 互助會相互抵銷
    後，被上訴人尚應給付上訴人70,000元。
  (三)被上訴人所辯其已分期清償之款項，應為173,000 元，而非
    183,000 元，且係前開借款之利息，並非分期清償之會款。
    伊不同意被上訴人所為抵銷之抗辯；若要抵銷，亦應以兩造
    相互積欠之會款為抵銷。伊確有1 妹名為甲○○，惟該30,0
    00元互助會單上所載之甲○○並非伊妹妹。
二、上訴人於上訴後補陳：
  (一)由上訴人提出之30,000元互助會單觀之，上訴人僅參加1 會
    ，且其上編號4 乙○○之備註欄記載89年11月以標金5,500
    元得標，得款823,000 元，亦與該期應得之會款計算結果相
    符，益徵上訴人確僅參加1 會。原審雖以上訴人確有1 妹名
    為甲○○，且該甲○○緊鄰上訴人之姓名而為記載，上訴人
    自不可能不對被上訴人有所詢問或確認之理等各情，而判斷
    上訴人係參加2 會。然查該互助會單既係被上訴人所製作，
    上訴人僅係會員之一，並不清楚參加會員為何人，且甲○○
    之名於社會上普遍常見，上訴人雖有1 妹名為甲○○，然因
    上訴人從小出養予他人，與妹妹甲○○甚少聯絡，是互助會
    單上縱有甲○○之記載，上訴人至多僅會認係同名同姓之人
    ，而無對被上訴人有所詢問或確認之可能。原審據此認定上
    訴人係參加2 會，實非可採。
  (二)原審證人郭麗珠證稱：伊確定上訴人係跟2 會云云，惟查其
    確定之原因係伊均有去標會，然由證人所述伊均有去標會乙
    節，並不足以認定該證人必然得知上訴人參加之會數，是該
    證人證詞之真實性，已屬有疑。又原審證人陳森南雖證稱：
    知悉上訴人跟2 會，且積欠5 期會款未繳之情，惟查其所證
    述各情，皆係聽聞被上訴人之言，所為之轉述傳聞，既非親
    自見聞，自難予採信。況上開2 位證人尚待被上訴人給付互
    助會款，與本件請求有利害關係，其證詞難免偏頗，是由上
    開2 位證人之證詞，尚不足以證明上訴人確有參加30,000元
    互助會2 會之事實。
  (三)「因會首破產、逃匿或有其他事由致合會不能繼續進行時，
    會首及已得標會員應給付之各期會款，應於每屆標會期日平
    均交付於未得標之會員。但另有約定者，依其約定。會首就
    已得標會員依前項規定應給付之各期會款，負連帶責任」，
    民法第709 條之9 第1 、2 項定有明文。準此，互助會不能
    繼續進行時，會首係與各已得標會員就已標得會款對未得標
    之會員連帶負責，此時會首已非死會會員之債權人，自無權
    就其個人所欠死會會員之借款債務與死會會員應給付之會款
    主張抵銷。本件被上訴人係對上訴人個人負有借款債務，然
    上訴人就其應給付之30,000元互助會5 期死會會款共150,00
    0 元，則係對未得標會員所負之債務，是以兩造既未互負債
    務，被上訴人主張依民法第334 條第1 項規定為抵銷云云，
    自非有據。
  (四)系爭30,000元互助會係至91年2 月始屆滿，是於90年9 月上
    訴人僅需繳納該月30,000元之死會會款，並不須1 次繳納 5
    期共150,000 元之會款；且被上訴人所欠上訴人300,000 元
    之借款，上訴人可按月收取6,000 元之利息，則上訴人豈有
    放棄收取借款利息，而同意會款與上開借款抵銷之理！更者
    ，被上訴人另尚欠上訴人20,000元互助會活會會款共220,00
    0 元，依一般經驗法則，兩造縱曾互為抵銷，應係以前述 2
    互助會相互抵銷，上訴人實不可能同意以尚未全部屆期之互
    助會會款，抵銷已屆清償期可按月收取利息之借款。足證被
    上訴人所辯，顯違常情及經驗法則，不足採信。
  (五)被上訴人於原審及本院歷次書狀均陳稱：上訴人係於88年10
    月及90年4 月得標，然嗣於本院95年12月22日準備程序期日
    則改稱：上訴人係於89年4 月以標金6,400 元得標，應得會
    款765,600 元等語，前後所述矛盾，在在足證被上訴人就系
    爭30,000元互助會，上訴人究係參加幾會，及第幾會得標等
    重要爭點，均避重就輕，顯不可採信。至被上訴人雖於本院
    提出其子黃義勇設於竹南信用合作社之帳戶交易明細表，主
    張其上記載89年4 月14日轉帳383,700 元予上訴人，惟上訴
    人否認該筆款項係被上訴人所交付之互助會會款，該筆應係
    兩造多年來其他金錢交易之其中一筆。
三、被上訴人於原審則以：伊先後於88年及89年間召集每會為30
    ,000 元 及20,000元之互助會，上訴人就30,000元互助會參
    加2 會，就20,000元互助會參加1 會，該30,000元互助會，
    上訴人已於88年10月及90年4 月得標（嗣於本院改稱甲○○
    名義之會係於89年4 月得標，得款765,600 元；上訴人名義
    之會係於89年11月得標，得款823,000 元─見本院卷第60、
    61頁），依約每月應繳納2 會之死會會款60,000元，然因被
    上訴人於90年8 月間發生財務困難，遂自90年9 月起停會，
    詎此後上訴人即未再繳納上開死會會款，而該互助會至91年
    1 月屆滿，是上訴人尚欠5 期會款共300,000 元未繳納。嗣
    被上訴人於90年9 月向上訴人收取時，上訴人即表示被上訴
    人尚欠伊300,000 元借款，遂主張兩造債務相互抵銷。至20
    ,000 元 互助會部分，上訴人仍為活會，至被上訴人停會止
    ，上訴人應可取得11期之活會會款共220,000 元，然此部份
    被上訴人已自90年9 月起至95年2 月止，每月以3,000 元至
    5,000 元不等之金額分期清償，合計已清償183,000 元，是
    此20,000元互助會部分，被上訴人僅餘37,000元尚未清償。
    從而被上訴人對上訴人300,000 元之借款，既已與上訴人應
    給付予被上訴人之300,000 元死會會款相互抵銷，則上訴人
    提起本訴請求被上訴人返還前開借款，即屬無據，應予駁回
    等語，資為抗辯。
四、被上訴人於本院補陳：
  (一)被上訴人於本院改稱：上訴人係先於89年4 月以標金6,400
    元標得甲○○名義之會，得款765,600 元；嗣於89年11月以
    標金5,500 元標得上訴人名義之會，得款823,000 元。前述
    以甲○○名義標得之會款，被上訴人業於89年4 月14日全數
    給付上訴人，其中一部份以被上訴人之子黃義勇及被上訴人
    在竹南信用合作社之帳戶轉帳支付383,700 元及48,000元，
    共431,700 元存入同行社上訴人所有帳戶，另以向會員收取
    之現金及即期支票共333,900 元給付。足見上訴人確係參加
    2 會。
  (二)上訴人應繳納之30,000元互助會死會會款，於90年9 月間固
    尚未全部到期，然該互助會於91年1 月即已屆滿。是被上訴
    人抵銷之主張，至遲於91年1 月亦可生效，則上訴人對被上
    訴人之借款債權，自已因抵銷而不存在。
  (三)證人郭麗珠係直接自上訴人處聽聞抵銷之事實；而證人陳森
    南係轉述被上訴人告知之抵銷事實，並非全然為傳聞證據。
五、原審審酌兩造之攻擊防禦方法後，認上訴人係參加30,000元
    互助會2 會，均已死會，尚欠被上訴人300,000 元死會會款
    ，上訴人並已於得標後，以被上訴人積欠伊之借款300,000
    元與上開死會會款相互抵銷，是上訴人請求返還借款為無理
    由，因而為其敗訴之判決。上訴人不服，提起上訴，於本院
    聲明：(一)原判決廢棄。(2)被上訴人應給付上訴人300,000 元
    ，及自起訴狀繕本送達翌日起至清償日止，按週年利率5%計
    算之利息。被上訴人則答辯聲明：上訴駁回。
六、查被上訴人於90年7 月間向上訴人借款300,000 元，約定借
    款利息按月息2 分計算，被上訴人則簽發發票日90年9 月13
    日，由被上訴人之妻陳貞仔背書，票面金額300,000 元之支
    票1 紙予上訴人收執；及被上訴人分別於88年7 月10日及89
    年9 月15日召集每會為30,000元及20,000元之互助會，上訴
    人就20,000元互助會部分參加1 會，仍為活會，就30,000元
    互助會自己名義部分則已於89年11月得標而為死會；嗣被上
    訴人自90年9 月起停會，此後上訴人即未再繳納30,000元互
    助會所餘5 期之死會會款；20,000元互助會部分，至被上訴
    人停會止，上訴人應可取得之活會會款為11期共220,000 元
    等事實，為本院協同兩造整理並簡化爭點後，兩造不爭之事
    實，並有上訴人於原審提出之支票、退票理由單、存摺、取
    款憑條及互助會單等件為證（見原審卷第6 至11頁），自堪
    信為真實。
七、惟被上訴人抗辯伊向上訴人借貸之300,000 元，已經上訴人
    於90年9 月間以之與上訴人應給付予被上訴人之30,000元互
    助會5 期死會會款共300,000 元相互抵銷一節，則為上訴人
    所否認，並以該30,000元互助會伊只參加1 會，伊亦未同意
    抵銷，被上訴人主張抵銷更與民法第334 條第1 項之規定不
    符等語置辯。是本件應審究者，為上訴人係參加30,000元互
    助會1 會或另以甲○○名義參加1 會共2 會？被上訴人主張
    其積欠上訴人之借款300,000 元已與上訴人應給付予被上訴
    人之死會會款300,000 元相互抵銷，是否可採？經查：
  (一)上訴人係參加30,000元互助會1 會或另以甲○○名義參加 1
    會共2 會？
    (1)觀諸上訴人於起訴時所提出之30,000元互助會單，其於編
      號4 林秀鑾之旁確實載有編號5 甲○○（見原審卷第6 頁
      ）；而上訴人確有1 妹名為甲○○，亦為上訴人所是認。
      參以被上訴人聲請訊問之證人郭麗珠於原審證稱：上訴人
      有跟被上訴人30,000元之會，伊確定上訴人係跟2 會，因
      伊均有去標會，伊與上訴人係跟會認識的，上訴人每期要
      繳60,000元死會會款等語（見原審卷第44 、45 頁），衡
      諸證人郭麗珠與上訴人同為互助會會員之一，對於互助會
      之相關訊息自屬知悉，且渠與兩造復無特殊親誼或利害關
      係，自無故為偏袒被上訴人之必要，是渠證詞應堪採信。
      另經本院依職權訊問證人即上訴人之妹周甲○○則證稱：
      上訴人林秀鑾為伊親二姊，然小時候即為人收養，伊不認
      識被上訴人丙○○，亦不曾參加被上訴人所召集之互助會
      等語（見本院卷第48頁），益徵若非上訴人告訴被上訴人
      甲○○為伊妹妹，並欲以該名義參加1 會，被上訴人焉能
      知悉該姓名，且將之緊鄰上訴人之姓名而為記載。綜此，
      足認上開互助會單所載之甲○○，應為上訴人之妹無訛，
      且上訴人係借用甲○○之名義另參加1 會，共計2 會。被
      上訴人抗辯伊於該互助會單上訴人姓名之旁列出甲○○之
      姓名，係因當時上訴人表示甲○○為伊妹妹，欲以甲○○
      之名義參加1 會，實則2 會均係上訴人所參加，並由上訴
      人標取會款等語，洵可採信。從而，上訴人係以自己名義
      及借用甲○○名義參加30,000元之互助會2 會，且均已死
      會，至91年1 月10日會期屆滿止，應繳納共300,000 元之
      死會會款，足堪認定。上訴人主張伊僅參加該互助會1 會
      云云，委不足採。
    (2)上訴人雖主張甲○○之名於社會上普遍常見，故互助會單
      上縱有甲○○之記載，伊亦不致太感訝異，而對被上訴人
      有所詢問或確認。惟查：該互助會單上所載之甲○○，不
      曾出現在開標場合，為兩造所不爭，否則倘上訴人曾見過
      名為甲○○之會員，自會以此為抗辯。由此益徵，該互助
      會單上之甲○○確係上訴人所借用之名義，實係上訴人所
      參加之另1 會。是上訴人之前開主張，不足憑採。
    (3)至30,000元互助會單上固僅上訴人之備註欄有「89年11月
      標5,500 元，823,000 元」之字句，甲○○名義之備註欄
      並未有任何記載。惟查上開互助會單係上訴人自行提出之
      會單，上訴人得於其上為任何註記甚或修改，是自不得以
      該會單上甲○○名義之備註欄未有任何註記，即認甲○○
      名義之會尚未得標，併此說明。
  (二)被上訴人主張伊積欠上訴人之借款300,000 元已與上訴人應
    給付予被上訴人之死會會款300,000 元相互抵銷，是否可採
    ？
    (1)按當事人主張有利於己之事實者，就其事實有舉證之責任
      ，民事訴訟法第277 條前段定有明文。本件被上訴人向上
      訴人借款300,000 元之情，既為被上訴人所是認，而其抗
      辯上訴人業以上開借款300,000 元抵銷其積欠被上訴人之
      死會會款300,000 元一節，又為上訴人所否認，則被上訴
      人自應就上開有利於己之抵銷事實負舉證之責任。
    (2)參諸被上訴人之妻丁○○○於本院自承90年9 月間上訴人
      向伊表示要以借款抵銷會款時，僅伊與上訴人在場（見本
      院卷第28頁），足見證人郭麗珠於原審證稱：系爭互助會
      提前結束後，上訴人沒有將會款拿出來，因為上訴人說被
      上訴人還欠伊錢，故未將錢拿出來等語（見原審卷第44、
      45頁），及證人陳森南於原審證稱：伊有聽被上訴人說，
      因被上訴人有欠上訴人錢，故上訴人沒有繳會款等語（見
      原審卷第46頁），均係聽聞被上訴人或其妻丁○○○或他
      人之陳述所為之證述，既非親自見聞之內容，即難以遽信
      。況縱認上開2 位證人之證詞為真，亦僅可證明上訴人係
      因被上訴人尚欠伊借款未還，故拒絕給付系爭互助會會款
      ，尚難以上開證言即認上訴人已於90年9 月間就上開借款
      與會款對被上訴人為相互抵銷之意思表示。是被上訴人抗
      辯上訴人已於90年9 月間就上開二債務為抵銷之意思表示
      云云，尚無足取。
    (3)惟按，二人互負債務，而其給付種類相同，並均屆清償期
      者，各得以其債務，與他方之債務，互為抵銷。抵銷應以
      意思表示，向他方為之，其相互間債之關係，溯及最初得
      為抵銷時，按照抵銷數額而消滅，民法第334 條第1 項前
      段、第33 5條第1 項定有明文。本件被上訴人雖未能舉證
      證明上訴人已於90年9 月間為抵銷之意思表示，然被上訴
      人既已於本院96年2 月5 日言詞辯論期日，表明欲以上訴
      人積欠伊之300, 000元死會會款抵銷伊積欠上訴人之300,
      000 元借款（見本院卷第101 頁），已對上訴人為抵銷之
      意思表示，揆諸前揭規定，並無不合。
    (4)審諸上開二債務之給付種類相同，且其中300,000 元死會
      會款部分，至遲於91年1 月10日即已全部屆期，其中300,
      000 元借款部分，於90年9 月13日亦已屆期（即支票發票
      日），二者均已屆清償期，依前開規定，被上訴人主張二
      者互為抵銷，自為法之所許。從而，溯及最初得為抵銷時
      即91年1 月10日，上開二債務已因抵銷而均歸於消滅。上
      訴人請求被上訴人返還借款300,000 元，自屬無據。
    (5)至於抵銷後，被上訴人尚應給付之300,000 元借款自屆期
      日之翌日即90年9 月14日起至互為抵銷之91年1 月10日止
      按每月2 分計算之利息部分，計23,600元【300,000x2%x
     （3+28/30）=23,600 】，據上訴人自承被上訴人已給付該
      300,000 元借款利息173,000 元，是以上開期間之利息，
      被上訴人自已清償完畢。又上開期間之借款利息，上訴人
      本未請求，本院原可無庸審究，然為使抵銷時點及金額明
      確起見，仍加以說明如上，併此敘明。
    (6)上訴人雖主張被上訴人應先以前述2 互助會之會款互為抵
      銷云云，惟查：對於一人負擔數宗債務而其給付之種類相
      同者，應由主張抵銷者於為抵銷意思表示時，指定其抵銷
      之債務，如未指定時，即應準用民法第322 條之規定，定
      其應抵充之債務，非法院所得任意充償某宗之債務。本件
      主張抵銷者既為被上訴人，揆諸前揭說明，自應以被上訴
      人指定之債務標的為準。上訴人所指前述2 互助會，其給
      付種類固均相同，且均已屆清償期，而得互為抵銷，然該
      2 互助會既非被上訴人指定之抵銷標的，上訴人主張應先
      以前述2 互助會之會款相互抵銷云云，自非有據，不足憑
      採。
    (7)民法債編第十九節之一合會之相關規定（即民法第709 條
      之1 至第790 條之9） ，係於89年4 月21日修正公布，同
      年5 月5 日施行，依民法債編施行法之規定，上開規定於
      民法債編修正施行前成立之合會，並無適用之餘地。而在
      民法有關合會之規定公布前，民間合會性質乃會首與會員
      間之債權債務關係，會員相互間除有特約外，不發生債權
      債務關係。本件系爭30,000元互助會成立於民法債編修正
      施行前之88年7 月10日，依前揭說明，自無修正後合會相
      關規定之適用，該互助會之法律關係，應認係會首與會員
      間之債權債務契約，基此，上訴人自係積欠會首即被上訴
      人死會會款300,000 元。上訴人主張系爭30,000元互助會
      適用民法債編修正施行後之第709 條之9 第1 項規定，上
      訴人係積欠未得標會員死會會款，並非積欠會首即被上訴
      人死會會款，兩造並未互負債務，被上訴人不得以上訴人
      應付之死會會款與被上訴人應返還之借款相互抵銷云云，
      洵非有據，難以採取。
  (五)至於20,000元互助會係成立於89年9 月15日，則適用89年 5
    月5 日民法債編修正施行後之第709 條之9 第2 項規定，上
    訴人雖得請求會首即被上訴人與其他死會會員連帶給付活會
    會款220,000 元，惟此乃屬另一問題，與本件清償借款事件
    無涉，爰無庸再予審究，併此敘明。
八、綜上所述，被上訴人既已就上訴人積欠伊之300,000 元死會
    會款，與伊積欠上訴人之借款300,000 元互為抵銷，則溯及
    最初得為抵銷時之91年1 月10日起，被上訴人之上開借款債
    務已因抵銷而消滅。從而，上訴人請求被上訴人返還借款30
    0,000 元，及自起訴狀繕本送達翌日起至清償日止按週年利
    率5%計算之利息，即無理由，應予駁回。原審所為上訴人敗
    訴之判決，其所持理由雖與本院不盡相同，惟結論並無二致
    ，仍應予維持。上訴人求予廢棄改判，為無理由，應予駁回
    。
九、本件判決基礎已臻明確，兩造其餘主張陳述及舉證，核與判
    決結果不生影響，爰不予一一論述，附此敘明。
十、訴訟費用負擔之依據：民事訴訟法第436 條之1 第3 項、第
    78條。
中　　華　　民　　國　　96　　年　　2 　　月　　16　　日
                  民事庭  審判長法  官  張淑芬
                                法  官  王萬金
                                法  官  黃佩韻
以上正本係照原本作成。
不得上訴。
                                書記官　蔡健忠
中　　華　　民　　國　　96　　年　　2 　　月　　16　　日
